【裁判字號】    89,上易,1365
【裁判日期】    890829
【裁判案由】    違反著作權法
【裁判全文】
臺灣高等法院高雄分院刑事判決                  八十九年度上易字第一三六五號
    上訴人  台灣高雄地方法院檢察署檢察官
    被  告  甲○○
右上訴人因被告違反著作權法案件，不服臺灣高雄地方法院八十九年度易字第九五五
號中華民國八十九年六月卅日第一審判決（起訴案號：臺灣高雄地方法院檢察署八十
八年度偵字第二二七○六號），提起上訴，本院判決如左：
      主      文
原判決撤銷，發回台灣高雄地方法院。
      理      由
一、原判決認為：按告訴乃論之罪，未經告訴者，應諭知不受理之判決，刑事訴訟法
    第三百零三條第三款定有明文。所謂未經告訴，指未經合法告訴，包括無告訴權
    而告訴者。經查：(一)本件視聽著作「貞子謎咒２」（日文片名：２）之著
    作權人為日本公司株式會社角川書店，株式會社角川書店並於八十八年五月三十
    一日授權學者機構有限公司於我國享有錄影帶發行權（包括ＶＨＳ、ＬＤ、ＶＣ
  Ｄ，但不包含ＤＶＤ）及電視公開播送權（包含免費電視、付費電視及有線電視
    ），再由學者機構有限公司於八十八年八月十日將「貞子謎咒２」於我國之錄影
    帶發行權、電視公開播送權授權予與告訴人好朋友公司等情，有行政院新聞局錄
    影節目審查合格證明書、版權證明書、錄影帶發行權及電視播放權授權證書、原
    產地證明書、上映承認證明書附卷可稽，是本件視聽著作「貞子謎咒２」屬外國
    人之著作堪予認定。(二)又按外國人之著作合於下列情形之一者，得依本法享有著
    作權。但條約或協定另有約定，經立法院議決通過者，從其約定。一、於中華民
    國管轄區域內首次發行，或於中華民國管轄區域外首次發行後三十日內在中華民
    國管轄區域內發行者。但以該外國人之本國，對中華民國人民之著作，在相同之
    情況下，亦予保護且經查證屬實者為限；著作權法第四條第一款定有明文。查本
    案視聽著作貞子謎咒２（即２）在日本首次發行時間為西元一九九九年一
    月二十三日（即八十八年一月二十三日）之情，業據告訴人代理人周錫宏、陳志
    煇陳述在卷，並有株式會社角川書店出具之首次發行證明書附卷可稽，而「貞子
    謎咒２」於我國發行之時間為八十八年八月二十五日之情，復經告訴人代理人周
    錫宏自承在卷（見本院八十九年三月七日訊問筆錄），是告訴人好朋友公司發行
    本件視聽著作「貞子謎咒２」之時間為該視聽著作於日本首次發行後七月左右，
    顯已逾三十日，故不符合著作權法第四條第一款所稱之於我國管轄區域內首次發
    行，或於我國管轄區域外首次發後三十日內在我國管轄區域內發行之要件，告訴
    人好朋友公司自不得援引著作權法第四條第一款之規定主張於我國享有該視聽著
    作「貞子謎咒２」之著作權。(三)又告訴人好朋友公司雖主張得援引中美著作權保
    護協定規定，主張在我國享有著作權，惟北美事務協調委員會與美國在台協會著
    作權保護協定（以下簡稱中美著作權保護協定）第一條第(三)項規定：「『受保護
    人』係指：甲、依各該領域法律認定為公民或國民之個人或法人，及乙、於該領
    域內首次發行其著作之個人或法人。」，第(四)項規定：「以下各款對象，倘符合
    本段乙款以下之規定者，於本協定雙方領域內，亦視為『受保護人』：甲、上述
    (三)項甲款所稱之人或法人。乙、上述第(三)項甲款所稱之人或法人，擁有大多數股
    份或其他專有利益或直接、間接控制無論位於何處之法人。第四項所規定之人或
    組織，在締約雙方領域內，於下開兩款條件下，經由有關各造簽訂任何書面協議
    取得文學或藝術著作之專有權利者，應被認為係『受保護人』：甲、該專有權利
    係該著作於任一方領域參加之多邊著作權公約會員國內首次發行後一年內經由有
    關各造簽署協議取得者。乙、該著作須已可在任一方領域內對公眾流通。」，中
    美著作權保護協定第一條第三項、第四項分別定有明文。再按，協定效力在於規
    範締約國間之權利義務關係，屬國與國之關係，至於有關締約國內國國民間之權
    利義務關係，則應依內國法加以認定，無適用協定之餘地；換言之，協定之效力
    僅使締約國互依締約之內容對他造締約國行使權利或負擔義務，而無規範內國國
    民相互間或與非締約國間之效力。是中美著作權保護協定既屬國際協定，則其規
    範者為美國之『受保護人』得於我國領域內，或我國之『受保護人』得於美國領
    域，獲得雙方政府之行政及司法保護，藉以行使著作權，而不包括我國之『受保
    護人』於我國領域內行使著作權之情形，我國『受保護人』就所取得專有權利之
    外國著作能否於我國主張著作權，仍應依著作權法第四條關於外國著作之相關規
    定認定，苟認為我國人之受保護程度不及美國人，自應循立法途徑加以解決。告
    訴人好朋友公司固提出內政部八十四年八月九日（臺）內著作發字第八四一四八
    ０八號書函，主張其於日本著作人在日本發行後一年內取得本案視聽著作「貞子
    謎咒２」之專有權利，且符合中美著作權保護協定第一條第四項規定，得受我國
    著作權法保護云云。揆諸前開說明，解釋中美著作權保護協定之約定條款，仍應
    佐以協定之性質及締約目的，不應單純受文意之拘束，本院不受上開行政機關釋
    示之拘束，併此說明。(四)綜上所述，本案視聽著作「貞子謎咒２」為外國人日本
    公司之著作，其未在我國管轄區域域內首次發行，亦未在我國管轄區域外首次發
    行後三十日內，於我國管轄區域內發行，而日本與我國復未簽訂有關保護著作權
    之條約或協定，依其本國法之法令及慣例，亦未對我國國民之著作加以保護，是
    以本案視聽著作「貞子謎咒２」無從依我國著作權法享有著作權，告訴人好朋友
    公司即非著作財產權受侵害之被害人，所提告訴為不合法，應係未經合法告訴，
    爰不經言詞辯論，逕為不受理之判決，固非無見。
二、惟查：按外國人之著作，於中華民國管轄區域外首次發行後三十日內在中華民國
    管轄區域內發行，如該外國人之本國，對中華民國人之著作，在相同之情形下，
    亦予保護且經查證屬實者，得享有著作權，著作權法第四條第一款定有明文。又
    依據一九九三年七月十六日之中美著作權協定第一條第四項規定：「以下各款對
    象，倘符合本段乙款以下之規定者，於本協定雙方領域內，亦視為『受保護人』
    ：甲、上述第（三）項甲款所稱之人或法人。乙、上述第（三）項甲款所稱之人
    或法人，擁有大多數股份或其他專有利益或直接、間接控制無論位於何處之法人
    。第四項所規定之人或組織，在締約雙方領域內，於下開兩款條件下，經由有關
    各造簽訂任何書面協議取得文學或藝術著作之專有權利者，應被認為係『受保護
    人』：甲、該專有權利係該著作於任一方領域參加之多邊著作權公約會員國內首
    次發行後一年內經由有關各造簽署協議取得者。乙、該著作須已可在任一方領域
    內對公眾流通。」，查日本係伯恩公約及世界著作權公約之締約國，因前開一九
    九三年七月十六日之中美著作權協定約定，日本人之著作，在日本首次發行後一
    年內將台灣發行權轉讓或專屬授權（獨家授權）給美國或台灣之個人、公司或控
    股公司，而且在美國或台灣散布者，即受我國著作權法之保護，此見解迭經最高
    法院、台灣高等法院、台中高分院、士林地院、高雄地院等著有判決可資參考，
    告訴人好朋友電影有限公司是否確無告訴權，非無研究餘地（併見告訴人公司所
    提前述法院刑事判決理由），檢察官上訴指摘原判決不當，為有理由，爰由本院
    撤銷原判決，並顧及被告甲○○之審級利益計，應予發回原審法院詳為調查後更
    為妥適之判決。
據上論結，應依刑事訴訟法第三百六十九條第一項後段、第三百六十四條，判決如主
文。
中    華    民    國     八十九     年       八       月     二十九     日
                              臺灣高等法院高雄分院刑事第八庭
                                  審判長法官  郭雅美
                                        法官  洪兆隆
                                        法官  張盛喜
右正本證明與原本無異。
不得上訴。
                                      書記官  鄭翠芬
中    華    民    國     八十九     年       八       月    三十        日
                                                                        Ｇ


司法院資訊處製作；財團法人民間司法改革基金會備份。
